臺灣板橋地方法院民事判決　　　　　　 94年度重訴字第477號
原　　　告　子○○
訴訟代理人　李文輝律師
複代 理 人　連耀霖律師
被　　　告　乙○○○
訴訟代理人　癸○○
被　　　告　丙○○
被告兼乙○○○、丙○○之共同訴.
　　　　　　戊○○
被　　　告　辛○○
　　　　　　壬○○
　　　　　　庚○○
　　　　　　甲○○
　　　　　　丁○○
　　　　　　卯○○
　　　　　　丑○○
　　　　　　己○○
　　　　　　寅○○
上列當事人間請求拆屋還地等事件，於中華民國96年3 月23日言
詞辯論終結，本院判決如下：
    主            文
被告卯○○、丑○○應自坐落臺北縣鶯歌鎮○○段第四十八地號
如附圖一所示（Ａ）部分面積貳佰零壹平方公尺土地及同段第四
十八之一地號如附圖一所示（Ｂ）部分面積壹佰壹拾肆平方公尺
上之建物即門牌號碼臺北縣鶯歌鎮○○路五十五號房屋遷出。
被告辛○○、壬○○、庚○○、戊○○、己○○、甲○○、丁○○、丙○○、乙○○○應將坐落臺北縣鶯歌鎮○○段第四十八地
號如附圖一所示（Ａ）部分面積貳佰零壹平方公尺土地及同段第
四十八之一地號如附圖一所示（Ｂ）部分面積壹佰壹拾肆平方公
尺上之建物即門牌號碼臺北縣鶯歌鎮○○路五十五號房屋拆除，
將土地返還原告。
被告乙○○○應自中華民國九十四年一月一日起至返還前項所示
之土地止，按日給付原告新臺幣壹佰陸拾肆元。
被告寅○○應將坐落臺北縣鶯歌鎮○○段第四十八之十地號土地
如附圖二所示（Ａ）部分面積陸拾伍平方公尺土地上之建物即門
牌號碼臺北縣鶯歌鎮○○路七十一之一號建物拆除，將土地返還
原告；並應給付原告新臺幣肆萬捌仟貳佰肆拾元，及自中華民國
九十五年九月二十五日起至返還前開土地止，按日給付原告新臺
幣參拾肆元。
原告其餘之訴均駁回。
訴訟費用由被告卯○○、丑○○、辛○○、壬○○、庚○○、戊○○、己○○、甲○○、丁○○、丙○○、乙○○○連帶負擔四
分之三，被告寅○○負擔四分之一。
本判決第一項、第二項、第三項於原告以新臺幣貳佰萬元為被告
卯○○、曾賢文、辛○○、壬○○、庚○○、戊○○、己○○、
甲○○、丁○○、丙○○、乙○○○供擔保後，得為假執行。
本判決第四項於原告以新臺幣陸拾萬元為被告寅○○供擔保後，
得為假執行。
原告其餘假執行之聲請均駁回。
    事  實  及  理  由
壹、程序方面：
一、原告起訴後，撤回對被告黃志誠部分之訴，被告黃志誠未曾
    於言詞辯論期日到場，原告於判決確定前撤回對其之起訴，
    依民事訴訟法第262 條第1 項前段之規定，應予准許。
二、訴狀送達後，原告不得將原訴變更或追加他訴，但有不甚礙
    被告之防禦及訴訟之終結之情形者，不在此限，民事訴訟法
    第255 條第1 項第7 款定有明文。本件原告於起訴狀繕本送
    達被告後，於民國95年12月28日民事追加書狀，以臺北縣鶯
    歌鎮○○路71-1號之門牌號碼係自臺北縣鶯歌鎮○○路71號
    所增編，寅○○係上址71-1號之編釘門牌申請人，且因興建
    外環快速道路而拆除上址71號建物之拆除補償費亦由寅○○
    領取，足證上址71號及71-1號建物均為寅○○所有，寅○○
    為事實上處分權人，而71-1號建物無權占有原告所有臺北縣
    鶯歌鎮○○段48-10 地號土地（下稱系爭48-10 土地）為由
    ，追加寅○○為被告，請求拆除房屋返還土地於原告，並給
    付相當於租金之不當得利，到庭被告對於訴之追加均無異議
    ，而為本案之言詞辯論；且本院認為其追加並不甚礙被告之
    防禦及訴訟之終結，依民事訴訟法第255 條第2 項、同條第
    1 項第7 款規定，其追加亦應予准許，合先敘明。
三、被告辛○○、壬○○、庚○○、甲○○、卯○○、己○○、
    丁○○經合法通知，均未於最後言詞辯論期日到場，核無民
    事訴訟法第386條所列各款情形，爰依原告之聲請，由其一
    造辯論而為判決。
四、本件訴訟標的對於共有人全體必須合一確定，是被告辛○○
    雖於本院96年1 月18日審理時到庭表示同意原告拆屋還地之
    請求而為認諾，惟依民事訴訟法第56條第1 項第1 款後段規
    定，其所為不利益之認諾，對於同為被告之全體共有人均不
    生效力，附此敘明。
貳、當事人之主張：
一、原告方面：
    聲明：
    1.被告卯○○、丑○○應自座落鶯歌鎮○○段48-1及48 號
      地號土地上門牌鶯歌鎮○○路55號房屋中，如附圖1所示
      黃色部分（面積201.00平方公尺）及橘色部分（面積114.
      00平方公尺）遷出。
    2.被告辛○○、壬○○、庚○○、戊○○、己○○、甲○○
      、丁○○、丙○○、乙○○○應共同將門牌臺北縣鶯歌鎮
      ○○路55號建物占用臺北縣鶯歌鎮○○段48及48-1地號土
      地如附圖1黃色部分（面積201.00平方公尺）及橘色部分
      （面積114.00平方公尺）拆除，將土地返還原告。
    3.被告戊○○、丙○○及乙○○○等人應自94年1月1日起至
      履行前項拆屋還地之日止，每日連帶給付原告新臺幣（下
      同）164 元。
    4.被告寅○○應將鶯歌鎮○○路71-1號之房屋占用鶯歌鎮○○段48-10地號土地如附圖2所示藍色部分（面積65.00平
      方公尺）之建物拆除，並將土地返還原告。被告寅○○應
      給付原告24萬元，及自94年9 月25日起至履行前項拆屋還
      地之日止，每日給付原告164 元。
    5.本件判決原告願供擔保，請准假執行。
    其陳述及所提出之證據如下：
(一)坐落臺北縣鶯歌鎮○○段48及48-1地號（下稱48地號、48-1
    地號）二筆土地為原告所有，系爭二筆土地上現有門牌號碼
    臺北縣鶯歌鎮○○路55號建物（下稱文化路55號建物）。而
    上開文化路55號建物為被告辛○○、壬○○、庚○○、戊○○、己○○、甲○○、丁○○、丙○○、乙○○○等9 人所
    共有，其係無權占用原告所有之系爭土地，其中48地號占用
    如附圖1 中黃色部分面積為201 平方公尺，48-1地號佔用如
    附圖1 中橘色部分面積為114 平方公尺，占用土地之面積合
    計為315 平方公尺。而系爭55號建物，既無權占用原告之土
    地，即屬侵害原告之所有權，自有相當於租金之不當得利，
    而原告前曾將48地號土地出租予被告乙○○○，每年租金為
    6 萬元（此租約已終止），則被告每年至少應給付原告相當
    租金6 萬元之不當得利至拆屋還地之日止，依每日計算即為
    164 元，而被告戊○○、丙○○及乙○○○等人為建物之共
    有人，為共同侵權行為人，故應負連帶賠償責任。爰依民法
    第767 條及第179 條規定，請求被告辛○○等9 人拆除房屋
    返還土地，並請求被告戊○○、丙○○及乙○○○連帶給付
    相當租金之不當得利。
(二)系爭文化路55號建物現為被告卯○○、丑○○占有使用中，
    而因被告辛○○等必須將其所占用土地上之建物拆除，並將
    占用土地返還被告，故被告卯○○、丑○○自應自系爭文化
    路55號建物遷出。
(三)另臺北縣鶯歌鎮○○段48-10 地號（下稱48-10 地號）土地
    亦為原告所有，該土地上現有門牌號碼臺北縣鶯歌鎮○○路
    71-1號建物（下稱文化路71-1號建物）座落其上，該文化路
    71-1號建物為被告寅○○所有，其亦係無權占有原告所有之
    系爭48-10 地號土地，占用情形如附圖2 藍色部分所示，占
    用面積為65平方公尺，原告自得請求其將無權占用原告土地
    之建物拆除，將土地返還原告，並給付相當租金之不當得利
    24萬元，及自94年9 月25日起至履行拆屋還地之日止按日給
    付原告164 元。爰依民法第767 條及第179 條規定，請求被
    告寅○○拆屋還地及返還不當得利。
二、被告方面：
(一)被告戊○○、丙○○及乙○○○部分：
    聲明：請求駁回原告之訴。
    其陳述略如下：
  １、原告所有之系爭48、48-1地號土地，早期業已出租予訴外
      人「合興陶器製造工廠」（下稱合興工廠），出租面積為
      150 坪（約為496 平方公尺），合興工廠為擴建廠房，乃
      於上開向原告承租之土地興建廠房，而此座落於系爭土地
      之廠房的門牌號碼與被告等人所有之系爭文化路55號建物
      之門牌號碼同為「臺北縣鶯歌鎮○○路55號」，惟被告等
      人所有之系爭文化路55號建物並非座落於原告所有之系爭
      土地上，故占用原告系爭土地者，實係合興工廠所建之廠
      房，其非被告等人所有，被告等人自無何侵奪、占有或妨
      害原告所有鶯歌鎮○○段48、48-1 地 號土地所有權之情
      形可言。
  ２、原告確有將系爭土地出租予合興工廠，並向合興工廠收取
      地租，合興工廠曾簽發支票以支付租金，亦曾於93年4 月
      13日將10萬元租金辦理提存，並經原告領取。此外，原告
      於95年1 月13日寄發之臺北南海郵局第68號存證信函，亦
      是向合興工廠寄發，此均足證系爭土地上之租賃關係係存
      在於原告與合興工廠間，與被告等人無涉，故原告本件起
      訴請求為無理由。
(二)被告丑○○部分：
    聲明：請求駁回原告之訴。
    其陳述略如下：
    系爭文化路55號建物是其向合興工廠租借的，其與原告沒有
    租賃關係等語。
(三)被告辛○○、壬○○、庚○○、甲○○、卯○○、己○○、
    施義正、寅○○等人經合法通知，均未於最後言詞辯論期日
    到場，亦未提出書狀作何聲明或陳述。
參、兩造不爭執之事實：
一、原告為系爭48、48-1地號土地之所有權人，此二筆土地有系
    爭文化路55號建物座落其上。
二、原告曾出租系爭48地號土地予合興工廠使用，並收取租金。
三、被告丑○○現為系爭文化路55號建物之占有使用人。
肆、得心證之理由
一、關於被告辛○○、壬○○、庚○○、甲○○、丙○○、乙○○○、卯○○、丑○○、己○○、丁○○、戊○○等人部份
    分：
    關於坐落臺北縣鶯歌鎮○○段48、48-1等二地號土地部分即
    關於上述被告部分：就此部分本件兩造之爭點厥為：被告辛○○等9 人所有之系爭文化路55號建物是否無權占用原告系
    爭土地？系爭48、48 -1 地號土地上是否存有租賃法律關係
    ？被告丑○○是否具使用系爭48、48-1地號土地之權利？依
    序說明如下：
  １、被告戊○○、丙○○及乙○○○主張系爭文化路55號建物
      為合興工廠所建，非被告等人所有，且早年原告與合興工
      廠間亦存有租賃契約等語。惟查：
   (1)原告主張系爭土地為原告所有，遭被告辛○○等9 人共有
      之文化路55號建物所占用如附圖一 (A)黃色部分所示面積
      201 平方公尺、 (B)橘色部分所示面積114 平方公尺之事
      實，有原告提出之土地登記簿謄本、臺北縣稅捐稽徵處82
      年5 月13日82北縣財稅字第105666號函及被告辛○○、壬○○、庚○○出具之同意書（見本院卷（一）第8 頁至第
      10頁、第60頁至第62頁）影本各1份附卷可稽，復經本院
      勘驗現場，囑託臺北縣樹林地政事務所實施測量後製作複
      丈成果圖（參本院卷（一）第92、93頁）附卷可憑，堪信
      為真實。
   (2)被告乙○○○等人雖謂原告將系爭土地出租予合興工廠作
      為擴建廠房之用，而合興工廠擴建之150 坪廠房部分，雖
      門牌號碼同為臺北縣鶯歌鎮○○路55號，但該部分為合興
      工廠所擴建，與文化路55號原房屋之所有權人不同，原告
      不得請求拆屋還地等語。惟合興工廠為獨資商號，其負責
      人即為被告乙○○○，此有臺北縣政府營利事業登記證在
      卷可參（見本院卷（一）第46頁），按獨資商號本身並無
      獨立之權利能力，其與商號負責人為一權利主體，故合興
      工廠不過為被告乙○○○個人經營事業之名稱，權利主體
      仍為乙○○○，縱如被告所稱，占用原告所有之系爭者為
      合興工廠所擴建之廠房，則該廠房實仍為被告乙○○○所
      有。
   (3)原告雖曾出租系爭土地之一部分予被告乙○○○，惟其出
      租者僅系爭48地號即附圖1 所示黃色部分土地，此由被告
      乙○○○所出具表示願意拆除房屋返還土地之同意書（見
      本院卷（一）第59頁）上所載「立書人乙○○○前項子○○承租臺北縣鶯歌鎮○○段48地號內土地... 」等語可證
      。雖被告乙○○○辯稱該同意書是被詐欺下所簽寫，且其
      內容已遭竄改等語，惟其於本院95年2 月14日審理時亦自
      承該同意書上之筆跡確為其所有等語（見本院卷（一）第
      62頁），且未曾提出具體證據證明其此部分抗辯屬實，被
      告空言因受詐騙而簽立同意書等語，即無可採，其抗辯稱
      已撤銷該意思表示，亦不發生撤銷之效力；且契約之終止
      應向他方當事人以意思表示為之，故於終止之意思表示到
      達他方當事人時，即生終止之效力。上開同意書已載明「
      立書人同意雙方租約自即日起中止」，並交付予原告，縱
      同意書上之日期僅記載「94年1 月」而漏未記載確切簽立
      之日期，亦無礙於該租賃契約之終止。雖被告乙○○○等
      3 人主張曾向原告繳付租金，雙方租賃契約仍存在，並提
      出支票1紙 及辦理提存之國庫存款收款書為證，惟該支票
      發票日為93年3 月31日，而國庫存款收款書上所載日期為
      辦理日期為93年4 月13日，均在上開同意書簽立之94年1
      月之前，均無以證明在上開同意書簽立之94年1 月以後，
      雙方尚有租賃契約關係存在。是以，原告主張其與被告乙○○○間僅就系爭48地號土地訂立租賃契約，且該租賃契
      約業於94 年1月終止，故被告等人係無權占系爭2 筆土地
      等情，堪以採信。
   (4)按被告已於相當時期受合法之通知，而於言詞辯論期日不
      到場，亦未提出準備書狀爭執者，準用民事訴訟法第280
      條第1 項之規定，視同自認，同法第280 條第3 項定有明
      文。本件被告辛○○、壬○○、庚○○、甲○○、己○○
      、丁○○等人於言詞辯論期日前相當時期受合法通知，而
      未於最後言詞辯論期日到場，又未提出準備書狀爭執，自
      應依法視為對原告主張之事實自認，則自足認為原告前述
      主張之事實為真實。
   (5)綜上所述，被告辛○○等9 人所共有之系爭文化路55號建
      物係無權占用原告所有系爭土地，原告自得請求其拆除該
      建物並返還土地。
  ２、被告丑○○並不否認原告為系爭土地之所有權人及其使用
      系爭文化路55號建物等事實，惟辯以其係向合興工廠租借
      系爭文化路55號建物，其與原告沒有租賃關係等語。按所
      有人對於無權占有其所有物者，得請求返還之，民法第76
      7 條前段定有明文。被告乙○○○即合興工廠負責人，係
      無權占用原告系爭土地，已如前述，被告丑○○向無權占
      用系爭土地之人租借坐落其上之建物，自無從取得合法占
      用系爭土地之權，又被告丑○○亦坦承其與原告就上開土
      地並無任何法律關係存在，故其係無權占用系爭土地自明
      ，應依原告之請求自系爭土地上之房屋遷離，以結束其因
      使用房屋而占用原告所有之系爭土地之狀態。另被告卯○○未於言詞辯論期日到場，亦未提出準備書狀爭執，自應
      依法視為對原告主張之事實自認，則自足認為原告主張其
      亦無權占用系爭土地之事實為真實。
  ３、關於原告請求返還不當得利部分：
      按無法律上之原因而受利益，致他人受損害者，應返還其
      利益，但依其利益之性質或其他情形不能返還者，應償還
      其價額，民法第179 條前段、第181 條後段分別定有明文
      。又無權占有他人土地，可能獲得相當於租金之利益，為
      社會通常之觀念，最高法院61年臺上字第1695號判例可資
      參照。被告占用系爭土地，受有使用系爭土地之利益，致
      原告受有損害，該項利益依其性質無法返還，原告自得請
      求被告償還相當於租金之價額。合興工廠即被告乙○○○
      在系爭土地上興建廠房使用，而被告乙○○○現亦設籍於
      臺北縣鶯歌鎮○○路55號，其復將系爭文化路55號建物出
      租予丑○○、卯○○，足認被告乙○○○確有於系爭土地
      為使用收益之事實，故原告對被告乙○○○此部分之請求
      為有理由；惟被告戊○○、丙○○並未住居於該處，且據
      被告丑○○等所述，其使用系爭土地上之房屋乃向合興工
      廠即被告乙○○○承租，被告戊○○及丙○○二人並未出
      租該處房屋以取得收益，原告向被告戊○○、丙○○請求
      連帶返還此部分之利益，自非有理由。本院審酌系爭土地
      坐落位置、附近商業繁榮、交通便利程度，現在供陶瓷工
      廠使用，又經被告乙○○○出租他人以收取租金等情形，
      認原告主張被告乙○○○就占用系爭土地所受相當於租金
      之利益，以系爭土地申報地價年息8%計算，尚屬相當。則
      就原告對被告乙○○○得請求返還之不當得利之金額應為
      ：系爭第48、第48-1地號土地於93年1 月申報地價均為每
      平方公尺2,320 元，被告乙○○○占有使用第48地號土地
      之面積為201 平方公尺、第48-1地號土地之面積為114 平
      方公尺，則其每月可享有相當於租金之利益約為4872元（
      計算式：【（2,320 ×201） ＋（2,320 ×114） 】×8
      ％÷12=4872 。小數點四捨五入），故原告請求乙○○○
      自94年1 月1 日起至履行拆屋還地之日止，按日給付原告
      164 元（4872÷30=164），為有理由。
二、關於被告寅○○部分：
  １、原告主張系爭坐落臺北縣鶯歌鎮○○段48-10 地號土地為
      其所有，被告寅○○興建系爭文化路71-1號房屋，並申請
      編釘門牌，該房屋無權占用系爭48-10 土地如附圖2 藍色
      部分所示土地（面積65平方公尺）等事實，業經原告提出
      系土地登記第二類謄本（見本院卷（一）第90頁）、臺北
      縣房屋稅籍紀錄表、編釘門牌申請書、臺北縣警察局鶯歌
      鎮戶政事務所門牌證明書、鶯歌外環快速道路地上物查估
      工程建築物拆除查估補償費公告及發放清冊（見本院卷（
      二）第87頁至第90頁）影本各1 份為證，復經本院至現場
      履勘屬實，並囑託臺北縣樹林地政事務所派員至現場測量
      ，製有複丈成果圖（即附圖2） 在卷可憑。被告已於相當
      時期受合法之通知，而未於言詞辯論期日到場，且未提出
      任何書狀加以爭執，依照民事訴訟法第280 條第3 項準用
      同條第1 項之規定，應視同自認原告主張之事實。本件被
      告寅○○於言詞辯論期日前相當時期受合法通知，而未於
      言詞辯論期日到場，亦未提出準備書狀爭執，自應依法視
      為對原告主張其無權占用系爭48-10 地號土地之事實自認
      ，則足認為原告前述主張之事實為真，原告請求被告寅○○拆屋還地為有理由。
  ２、關於原告請求返還不當得利部分：按揆諸民法第179 條前
      段、第181 條後段規定及最高法院61年臺上字第1695號判
      例意旨，被告寅○○占用系爭土地，受有使用系爭土地之
      利益，致原告受有損害，該項利益依其性質無法返還，原
      告自得請求被告償還相當於租金之價額。按租用基地建築
      房屋之租金，以不超過土地及其建築物申報總價年息10%
      為限，土地法第97條第1 項、第105 條定有明文，而上開
      條文所稱「申報總價年息10% 為限，乃指租金之最高限額
      而言，並非必須照申報價額年息10 %計算，尚須斟酌基地
      及建築物之位置，工商業繁榮之程度，以為決定。本院審
      酌系爭土地坐落位置、附近商業繁榮、交通便利程度，及
      現在該土地上之建物乃供經營餐廳使用等情，認原告主張
      被告就占用系爭土地所受相當於租金之利益，以系爭土地
      申報地價8%計算，尚屬相當。又系爭文化路71-1號建物門
      牌號碼係於74年4 月8 日申請編訂，有編訂門牌申請書影
      本（見本院卷（二）第88頁）附卷可稽，是被告寅○○應
      於門牌編釘後之74年間即已有無權占用原告系爭土地之事
      實，故原告請求被告寅○○返還自90年9 月25日起至94年
      9 月24日止相當於租金之不當得利，及自95年9 月25日起
      至履行拆屋還地之日止按日計算之不當得利金額，應予准
      許。茲就原告對被告寅○○請求之金額分別計算如下：系
      爭第48-10 地號土地於93年1 月申報地價為每平方公尺2,
      320 元，被告寅○○占有使用該第48- 10地號土地之面積
      為65平方公尺，則其每月可享有相當於租金之利益約為1,
      005 元【計算式：（2,320 ×65）×8 ％÷12=1,005 。
      小數點四捨五入】。原告得請求自90年9 月25日起至94年
      9 月24日止相當於租金之不當得利共計為48,240元（1,00
      5 ×48=48,240） ，另請求自95年9 月25日起至履行拆屋
      還地之日止，按日給付原告34元（1,005 ÷30=34 。小數
      點四捨五入），為有理由，逾此範圍之請求，則屬無理由
      。
三、綜上所述，原告主張依民法第767 條、第179 條規定請求被
    告卯○○、丑○○自系爭文化路55號建物遷出；被告辛○○
    等九人應共同將鶯歌鎮○○路55號建物占用系爭鶯歌鎮○○
    段48及48-1地號土地如附圖1(A)部分（面積201 平方公尺）
    及 (B)部分（面積114 平方公尺）拆除，將土地返還原告；
    被告乙○○○應自94年1 月1 日起至履行前項拆屋還地之日
    止，按日給付原告164 元；被告寅○○所有之鶯歌鎮○○路
    71-1號建物占用系爭48-10 地號土地如附圖2 所示 (A)部分
    （面積65平方公尺）拆除，並將土地返還原告，另應給付原
    告48,240元及自94年9 月25日起至履行前項拆屋還地之日止
    ，按日給付原告34元，為有理由，應予准許。逾此範圍之請
    求，即屬無理由，應予駁回。
伍、假執行之宣告：原告陳明願供擔保聲請宣告假執行，關於其
    勝訴部分，核無不合，爰酌定相當之擔保金額，予以准許；
    至其敗訴部分，假執行之聲請失所附麗，應予駁回。
陸、本件事證已臻明確，兩造其餘主張及攻擊防禦方法與證據，
    經本院斟酌後，與本件判決結果已不生影響，故不一一論列
    ，附此敘明。
柒、結論：原告之訴為一部有理由，一部無理由，依民事訴訟法
    第385 條第1 項前段、第78條、第79條、第85條第2 項、第
    390 條第2 項、第392 條第2 項，判決如主文。
中　　華　　民　　國　　96　　年　　4 　　月　　3 　　日
            民事第一庭  法  官  許  瑞  東
以上正本證明與原本無異
如對本判決上訴，須於判決送達後20日內向本院提出上訴狀
中　　華　　民　　國　　96　　年　　4 　　月　　3 　　日
                        書記官  賴  玉  芬
